臺灣高等法院臺南分院民事判決
109年度上字第359號
上  訴  人  紀天生  
訴訟代理人  莊慶洲律師      
複代理人    吳亞澂律師
被上訴人    蕭大川  
訴訟代理人  蕭敦仁律師
上列當事人間請求清償借款事件，上訴人對於中華民國109年10
月20日臺灣嘉義地方法院第一審判決(109年度訴字第337號)，提
起上訴，本院於110年5月6日言詞辯論終結，判決如下：
    主  文
上訴駁回。
第二審訴訟費用由上訴人負擔。
    事實及理由
一、上訴人主張：被上訴人前因宏堡家具(惠陽)有限公司(下稱
    宏堡公司)大陸地區營運資金需求，而自如原判決附表（下
    稱附表）所示之借支日陸續向伊借貸，合計人民幣34萬3,00
    0元，折合新臺幣157萬9,857元(97年7月31日匯率4.6060)。
    惟迭經伊催討，被上訴人均否認借貸，反稱係宏堡公司所借
    ，拒絕返還借款等情。爰依金錢消費借貸之法律關係，求為
    判命被上訴人應給付上訴人新臺幣157萬9,857元，及各自如
    附表所示之借支日起至清償日止，按週年利率百分之5計算
    之利息之判決（原審為上訴人敗訴之判決，上訴人聲明不服
    ，提起上訴）。並上訴聲明：㈠原判決廢棄。㈡被上訴人應給
    付上訴人新臺幣157萬9,857元，及各自如附表所示之借支日
    起至清償日止，按週年利率百分之5計算之利息。
二、被上訴人則以：上訴人係將款項借予宏堡公司，而非借予伊
    ，兩造間並未有金錢消費借貸意思表示合致，上訴人不得依
    金錢消費借貸之法律關係，請求伊返還借款；且上訴人託人
    持宏堡公司付款憑證向伊收款，伊亦於100年1月12日書立切
    結書，並給付上訴人新臺幣40萬元，兩造已達成和解，同意
    抵銷所有取款簽單，上訴人自不得再向伊為請求等語，資為
    抗辯。答辯聲明：上訴駁回。
三、兩造不爭執之事項：
  ㈠被上訴人前於101年間，以97年間，訴外人林寬仁於大陸地區
    經營之宏堡公司因欠缺人民幣25萬元購買物料製作傢俱出貨
    ，林寬仁遂找被上訴人、訴外人許昭盛、上訴人共同出資協
    助宏堡公司出貨，預定由被上訴人、許昭盛、上訴人各出資
    人民幣9萬元，並協議由上訴人保管共同出資款、由被上訴
    人負責採購物料、由林寬仁負責生產傢俱。⒈詎上訴人向被
    上訴人佯稱願代為保管出資款，事後再將收取之貨款由許昭
    盛、林寬仁、被上訴人及上訴人均分，被上訴人因而將許昭
    盛於97年間某日所出資之人民幣9萬元交予上訴人；另又於9
    7年間某日，將新臺幣50萬元交予上訴人之配偶蘇玉娟；再
    於同年間某日，將人民幣5萬元交予上訴人。迨被上訴人先
    後自上訴人經營之丞峰五金塑膠製品廠（下稱丞峰公司）請
    款人民幣34萬3,000元（原證5付款憑證），用以將宏堡公司
    欠缺之物料購買補足，並經宏堡公司生產傢俱出貨，殆廠商
    給付貨款後，遭上訴人與蘇玉娟全數領取，均未依協議與被
    上訴人、林寬仁及許昭盛均分。⒉上訴人明知被上訴人請款
    之人民幣34萬3,000元均用於購買生產傢俱之物料，並未積
    欠上訴人款項，竟於100年1月間，委託訴外人林炎枝持原證
    5所示付款憑證向被上訴人追討人民幣34萬3,000元，林炎枝
    復轉委託訴外人陳億全至被上訴人住處催討，因被上訴人不
    堪其擾，遂於100年1月12日，簽立原證6切結書，同意以新
    臺幣40萬元和解，並交付新臺幣40萬元等語為由，對上訴人
    及蘇玉娟提起詐欺告訴，經改制前臺灣彰化地方法院檢察署
    （下稱彰化地檢署）檢察官以101年度偵字第9785號為不起
    訴處分，被上訴人提起再議，經改制前臺灣高等法院臺中分
    院檢察署（下稱臺中高分檢）以101年度上聲議字第2471號
    發回續行偵查，彰化地檢署檢察官嗣又以101年度偵續字第1
    28號為不起訴處分確定（下稱詐欺刑案、見原審卷第65至73
    頁）。
  ㈡如附表「金額（人民幣/元）」欄之金額，換算為新臺幣後之
    金額，如附表「金額（新臺幣/元）」欄所示（見原審卷第5
    6頁）。
  ㈢原證5付款憑證領款人欄有蕭大川簽名者，為被上訴人親簽。
  ㈣原證6切結書為被上訴人親簽。 
四、兩造爭執之事項：
    上訴人依金錢消費借貸之法律關係，請求被上訴人給付如附
    表所示之金額及各自借支日起算之利息，有無理由？
五、得心證之理由：
　㈠按「稱消費借貸者，謂當事人一方移轉金錢或其他代替物之
    所有權於他方，而約定他方以種類、品質、數量相同之物返
    還之契約。」，民法第474條第1項定有明文。是消費借貸係
    指當事人間本於借貸之意思合致，而有移轉金錢或其他代替
    物之所有權於他方之行為。又當事人主張有金錢借貸關係存
    在，須就其發生所須具備之特別要件即金錢之交付及借貸意
    思表示互相一致負舉證之責任。
　㈡上訴人主張：被上訴人自如附表所示之借支日，陸續向伊借
    貸如附表所示之款項，合計人民幣34萬3,000元，折合新臺
    幣157萬9,857元乙節，惟為被上訴人所否認，依前揭說明，
    應由上訴人就兩造間有成立消費借貸之意思表示合致及交付
    借款之事實負舉證之責。經查：
  ⒈上訴人就其主張之前揭事實，固提出付款憑證5紙為證（見原
    審卷第137至145頁），然上開付款憑證所載日期分別為97年
    8月18日、97年9月8、9、14日，與上訴人主張之借款日期97
    年8月25、26、29日、97年9月8日（見原審卷第127頁，本院
    卷第91頁），僅有其中97年9月8日，其日期及金額相符，餘
    皆不符，前述付款憑證僅能證明被上訴人有向宏堡公司借支
    於付款憑證上所載款項，而宏堡公司究係基於何種原因而交
    付上開款項，則無從據以推知，尚無法證明被上訴人有向上
    訴人「借款」之合意存在，並合意由宏堡公司將「借款」交
    付被上訴人。上訴人復未能提出借據或其他事證以實其說，
    其徒以其中4紙付款憑證上摘要欄記載「蕭大川借支」者，
    被上訴人有在「領款人」欄簽收，總帳科目則記載為「其他
    應收款」，另紙付款憑證記載：「宏堡官司共¥200000元。
    由紀總與蕭大川先生全付，各付¥100000。蕭大川」（見原
    審卷第143頁），即謂兩造間有借貸之意思合致，兩造間有
    消費借貸關係存在乙情，難認有據。
  ⒉且上訴人提出之切結書（見原審卷第147頁），雖為被上訴人
    所親簽（見兩造不爭執之事項㈣所示），然其內容係記載：
    「茲因在大陸紀天生、許朝勝（許昭盛）、蕭大川三人集資
    共事，由紀天生主導蕭大川執行，三人集資款項寄放承（丞
    ）峰企業有限公司會計處，蕭大川簽單取款為宏堡公司處理
    事務，包括出貨，宏堡亦將出貨款已和紀天生已對帳清楚，
    未料紀天生再度拿蕭大川為宏堡公司處理簽單，托（託）人
    再度取款，經雙方商討蕭大川以新台幣肆拾萬圓（元），底
    消（抵銷）所有簽單事後雙方無異議唯恐空口無憑特立此書
    為憑據。」，更可證明所謂被上訴人之簽單，乃被上訴人取
    款為宏堡公司處理事務支出之用，並非向上訴人之借款憑據
    甚明。
  ⒊另參以證人林炎枝於詐欺刑案偵查中證稱：「（你是否委託
    陳億全與告訴人和解？取得臺幣40萬元，並已轉交給紀天生
    ？）我去大陸，紀天生有拿一些帳單、簽收單給我，麻煩我
    回台灣時對帳，向蕭大川收帳，我沒有空就委託陳億全去對
    帳，後來陳億全有拿四十萬元台幣交給我，當時我公司經營
    有困難，我有向紀天生講三十萬元先借給我用，另十萬元我
    有給紀天生，我公司目前已倒了。（為何有切結書這件事？
    ）是因為以四十萬元和解。（被告紀天生稱他交給你『蕭大
    川向紀天生借款人民幣40幾萬人之借據』正本，借據正本及
    向蕭大川討債之『簽單』何在?）我記得總數是人民幣折算八
    十多萬元台幣，以四十萬元台幣和解。紀天生沒有交給我人
    民幣四十多萬元的借據。有無正本我不清楚，我當初取得就
    是影本。」（見彰化地檢署101年度交查字第168號偵卷第39
    頁正面，即原審卷第133頁、本院卷第165頁），顯見確無被
    上訴人向上訴人借款之借據存在。
  ⒋況參酌下列證人於詐欺刑案偵查中之證述：
  ⑴證人許昭盛於詐欺刑案偵查中證述：「97年7月份，紀天生先
    提出因為宏堡公司林寬仁有一批貨要出，沒有錢買材料，所
    以我們三人才共同出資，每人9萬元人民幣，我有將錢交出
    來給蕭大川，蕭大川說錢放紀天生處，我並不清楚，這不是
    借錢是共同出資。」（見彰化地檢署101年度交查字第168號
    偵卷第22頁正面），「（投資宏堡公司一事，是何人提起？
    投資金額如何確定？）一開始是紀天生跟我講的，因為我跟
    宏堡公司有生意往來，宏堡公司有訂單，而且庫存很多，只
    要一點點資金就可以把宏堡公司活化起來，所以紀天生跟我
    說，我就同意，若當時是林寬仁跟我講，他怕我不信任他，
    因為林寬仁他缺資金，若要我一個人出，我也怕怕，若是有
    好幾個人出，我出得不多，我就願意。所有的庫存裡面還差
    20幾萬元的人民幣的材料，它就有30幾萬元的美金進帳，投
    資人是蕭大川、紀天生找來的。……一開始他們是說投資，說
    要經營宏堡公司，但因為我有開公司，所以我不想經營，我
    就當做是向我借款，到時再還我就好。……」、「（既然是投
    資宏堡公司，何以投資款項不給林寬仁，要給紀天生？）因
    為林寬仁跟紀天生有搭上說要共同經營宏堡公司，所以錢才
    給紀天生，而且紀天生比較強勢主導。……（在此情況下，宏
    堡公司即使出貨，你們還有多少利潤可分？）當時宏堡公司
    的庫存蠻多的，若是注入20幾萬元人民幣進去，就可以有30
    幾萬元美金入帳，至於其他薪資、開銷我就不清楚。」（見
    彰化地檢署102年度交查字第18號偵卷第99頁背面至100頁背
    面）。
  ⑵證人林寬仁於詐欺刑案偵查中證述：「（當初洽商投資時，
    有無說利潤如何分配、工作職掌如何分工？）利潤沒有講，
    職掌部分是我管業務、蕭大川採購、紀天生是總管，許昭盛
    說他不缺這錢，只是單純想幫忙，所以也沒有談利潤。」（
    見彰化地檢署102年度交查字第18號偵卷第164頁），「（是
    否於97年間，因宏堡公司財務出問題，薪資發不出來，且不
    夠錢購買物料，由何人找被告、告訴人及證人許昭盛共同出
    資協助宏堡公司？）我有一筆四十多萬元美金的貨要出，但
    我欠材料錢約二十萬元人民幣左右。當時比較複雜，應該是
    我主動向他們提件事。（他們3人各出資多少？何人保管資
    金？）：他們三人各出九萬元人民幣，錢有拿出來，錢放在
    紀天生的承（丞）鋒（峰）公司，由承（丞）鋒（峰）公司
    會計保管，會計是女孩子，我不知道名字。（《提示切結書》
    《見彰化地檢署101年度交查字第168號偵卷第26頁正面》會計
    是否為汪杰？對。（本次合資如何分工？）他們三人共同合
    資，由蕭大川出來採購物料及發放薪資。紀天生的公司負責
    管錢。許昭盛只負責投資料而已，我們宏堡公司負責將貨生
    產出來，貨有生產出來。……（對簽收單影本及宏堡公司《提
    示101交查168號卷》對帳單蕭大川拿走22萬人民幣，有何意
    見？）對帳單是紀天生之會計汪杰做的，是她與我對的帳，
    請蕭大川拿走二十二萬元人民幣部分我知道，是用來買原物
    料。（蕭大川採購之材料、配件等物品，是否全數交給宏堡
    公司為生產傢俱之用？）是。」（見彰化地檢署101年度交
    查字第168號偵卷第37頁背面至38頁背面，即原審卷第130至
    132頁）。
  ⑶證人孫得海（宏堡公司總務經理）於詐欺刑案偵查中證述：
    「（《提示蕭大川102年4月29日陳報狀提出之帳目表影本陳
    證4》你簽名表示什麼意思？）代表我們有確認這些帳目，我
    是代替林寬仁簽的。（《提示被告紀天生102年4月2日刑事答
    辯狀證1借條影本》港幣20萬之借款，是你本人簽的？）是我
    簽的，是2008年8月29日簽的。（承上，何時、何人之借款
    ？）這是宏堡公司的借款，是我去丞峰公司向紀天生拿的，
    是林寬仁跟紀天生連絡的，我只是去拿錢簽收。」（見彰化
    地檢署102年度交查字第18號偵卷第163頁背面）。
  ⑷依上，可知被上訴人抗辯：兩造與訴外人許昭盛於97年間，
    係應訴外人林寬仁之邀請，各出資9萬人民幣，協助宏堡公
    司購買原物料製作傢俱出貨，並協議由上訴人保管共同出資
    款、由被上訴人負責採購物料、林寬仁負責生產傢俱，被上
    訴人先後自上訴人經營之丞峰公司請款人民幣34萬3,000元
    ，用以將宏堡公司欠缺之物料購買補足，並經宏堡公司生產
    傢俱出貨乙節，堪可採信。  
  ㈢依上，上訴人所提相關事證，均無法證明兩造間有金錢消費
    借貸之法律關係存在。從而，上訴人依金錢消費借貸之法律
    關係，請求被上訴人返還前述款項，即屬無據。
六、綜上所述，上訴人依金錢消費借貸之法律關係，請求被上訴
    人給付157萬9,857元，及各自如附表所示之借支日起至清償
    日止，按週年利率百分之5計算之利息，乃屬無據，不應准
    許。原審為上訴人敗訴之判決，並無不合，上訴論旨指摘原
    判決不當，求予廢棄改判，為無理由，應駁回其上訴。
七、本件事證已臻明確，兩造其餘之攻擊或防禦方法及所用之證
    據，認為均不足以影響本判決之結果，爰不逐一論列，附此
    敘明。
八、據上論結，本件上訴為無理由，依民事訴訟法第449條第1項
    、第78條，判決如主文。
中　　華　　民　　國　　110 　年　　5 　　月　　27　　日
                  民事第五庭    審判長法  官  吳森豐

                                      法  官  孫玉文

                                      法  官  郭貞秀
上為正本係照原本作成。
上訴人如不服本判決，應於收受送達後20日內向本院提出上訴書
狀，其未表明上訴理由者，應於提出上訴後20日內向本院補提出
理由書狀（均須按他造當事人之人數附繕本），上訴時應提出委
任律師或具有律師資格之人之委任狀；委任有律師資格者，另應
附具律師資格證書及釋明委任人與受任人有民事訴訟法第466條
之1第1項但書或第2項（詳附註）所定關係之釋明文書影本。如
委任律師提起上訴者，應一併繳納上訴審裁判費。
被上訴人不得上訴。
中　　華　　民　　國　　110 　年　　5 　　月　　27　　日

                                      書記官  蘇玟心
【附註】
民事訴訟法第466條之1：
⑴對於第二審判決上訴，上訴人應委任律師為訴訟代理人。但上
  訴人或其法定代理人具有律師資格者，不在此限。
⑵上訴人之配偶、三親等內之血親、二親等內之姻親，或上訴人
  為法人、中央或地方機關時，其所屬專任人員具有律師資格並
  經法院認為適當者，亦得為第三審訴訟代理人。
民事訴訟法第466條之2第1項：
上訴人無資力委任訴訟代理人者，得依訴訟救助之規定，聲請第
三審法院為之選任律師為其訴訟代理人。